臺灣高等法院民事裁定　　　　　　　 九十一年度再抗字第三七號
　　　聲　請　人　甲○○
右聲請人因與相對人台北縣中和地區農會間拍賣抵押物事件，對於中華民國九十一年
二月四日本院九十年度再抗字第一六一號確定裁定，聲請再審，本院裁定如左：
　　　主　　　文
聲請駁回。
聲請程序費用由聲請人負擔。
　　　理　　　由
一、再審相對人於原法院聲請拍賣抵押物意旨略以：債務人游文枝、游文魁及劉國佐
    、王勝利前以原法院裁定（九十年度拍字第一三五九號）附表所示之不動產，設
    定抵押權予再審相對人，擔保渠等向再審相對人現在及將來所負一切債務之清償
    ，並已辦妥登記，登記日期為：民國（下同）七十六年八月一日，擔保債權範圍
    為：本金最高限額新台幣（下同）四千八百萬元，嗣王寶燕於八十六年九月二十
    六日自劉國佐受讓如上開裁定附表所示之八十之六地號部分土地；聲請人於八十
　　八年七月二十二日因王勝利死亡而繼承前述八十之六地號部分土地，惟依民法第
    八百六十七條規定，相對人之抵押權不因此受影響，茲債務人對再審相對人負債
    一千九百九十五萬元，已屆清償期而未為清償，為此聲請拍賣抵押物，以資受償
    等語。原法院認於法無違，予以准許。聲請人雖提起抗告，惟經本院裁定駁回其
    抗告而告確定，嗣聲請人就該確定裁定聲請再審，亦經本院以九十年度再抗字第
　　一三九號裁定駁回其再審聲請。其不服，復就之聲請再審，仍遭本院以九十年度
　　再抗字第一六一號裁定予以駁回。復不服，再提起本件再審之聲請。
二、本件再審聲請意旨略以：(一)聲請人前於本院九十年度再抗字第一三九號民事裁定
　　聲請再審程序中業已明指：「相對人本件拍賣抵押物之聲請所提之債權憑證（放
　　款借據兩紙），其上所載之借款人（分別為徐正樹、游文魁）及連帶保證人（亦
　　分別為游文枝、劉國佐、王寶燕、游文魁，及劉國佐、徐正樹、王寶燕、游文枝
　　），除均未見有如相對人所稱「王勝利」之簽名及蓋章外，更未見有提出「王勝
　　利」之債權憑證（即放款借據），顯未符合強制執行法第六條第一項第五款應提
　　出債權之規定；縱王勝利（債務人）有為其本人，並提供本件其所有持分六分之
　　一之系爭土地向相對人擔保債務，而設定本件系爭最高限額抵押權，惟仍須有王
　　勝利曾有向相對人借款或擔保債務之債權證明，且已屆期而未受清償，詎相對人
　　並未提出王勝利之債權證明，徒以聲請人係繼承如附表所示之不動產為由，而指
　　稱已屆清償期而未受清償，顯未符上開．．．規定；以上重大且明白之瑕疵均未
　　見原審裁定詳為審認明晰，即逕為裁定准予拍賣抗告人應有部分之系爭不動產，
　　是以原裁定殊有．．．不備理由之違誤」，惟本院卻以「系爭土地、建物改良物
　　他項權利移轉變更契約書載明原設定權利範圍為游文魁六分之一、王勝利六分之
　　一、劉國佐三分之一、游文枝三分之一，而原設定權利價值『共同』擔保本金最
　　高限額一千四百四十萬元，（嗣變更為四千八百萬元），．．．故王勝利除自為
　　債務人外，並為本件借款之物上擔保人，則於其餘債務人中有未為清償時，再審
    相對人自得行使權利而聲請拍賣抵押物」等語為由，駁回聲請人再審之聲請，顯
    已違背最高法院七十一年台抗字第三○六號、八十四年台抗字第五九二號、八十
    四年台上字第二四七○號判例及強制執行法第六條第一項第五款規定，致影響抗
    告裁判之結果，揆之司法院大法官會議釋字第一七七號解釋及最高法院七十一年
    台再字第二一○號等判例要旨，自有民事訴訟法第四百六十九條第一項第一款適
    用法規顯有錯誤之情形。(二)又系爭最高限額抵押，王勝利雖屬債務人兼義務人，
    究係僅擔保其個人借款或係兼有擔保其他債務人之債權，依相對人所提債權憑證
    ，變更契約書及其他約定事項觀之，實無從依形式上審查得知；且依一般實務，
    債務人與義務人均屬同一人，惟本院確定裁定理由業已揭示「本院依形式認定何
    人為債務人，並無錯誤」，詎上開裁定竟自為實體審認，王勝利除自為債務人外
    ，並屬系爭借款之其他債務人之物上擔保人，甚而逕行認定他項權利證明書所載
    連帶債務人「徐阿樹」與系爭借據上所示「徐正樹」同屬一人，且「徐正樹」或
    「徐阿樹」何者正確，裁定理由亦未敘明，顯已逾形式審查之範圍，自屬同法第
    四百九十六條第一項第二款理由與主文有矛盾之再審事由。(三)再，本件他項權利
    證明書、抵押權設定契約書除記載權利人（即相對人）及義務人兼債務人外，尚
    載有一般實務上所無之連帶債務人欄？且該欄均記載「徐阿樹」，有違常理及特
    殊，另金額為一千三百三十萬元之借據，其借款人為第三人「徐正樹」，顯與上
    開連帶債務人欄所載之「徐阿樹」之文義不符，並非系爭抵押權之訂約人，何以
    「徐正樹」向相對人之借款債務，為系爭抵押權擔保效力所及，本院確定裁定均
    未就此重大瑕疵予以論斷，自有未合；次借款金額為六百六十五萬元之借據，除
    記載借款人游文魁外，並載有連帶保證人劉國佐、徐正樹、王寶樹、游文枝，而
    劉國佐、游文枝二人同為物上保證人，何以又須於該借據上再為連帶保證人之記
    載，惟卻獨缺「王勝利」，顯違常理；退步言之，縱本件駁回再審聲請之裁定理
    由有理，惟因借款人係徐正樹，非徐阿樹，亦僅只有借據六百六十五萬元金額部
    分屬系爭抵押權擔保範圍，另一千三百三十萬元部分，應非抵押權擔保效力所及
    ，故上開他項權利證明書、抵押權設定契約書及借據所示內容，顯可讓聲請人受
    較有利益之裁判，自屬同法第四百九十六條第一項第十三款所舉之再審事由。為
    此提起本件聲請，請求廢棄本院九十年度再抗字第一六一號、一三九號，九十年
    度抗字第二八四三號及原法院九十年度拍字第一三五九號確定裁定，並駁回其強
    制執行之聲請，另為適法之裁定等語。
三、按所謂適用法規顯有錯誤者，不包括漏未斟酌證據及認定事實錯誤之情形在內（
    最高法院六十三年度台上字第八八○號判例參照）。又同院八十年度台再字第六
　　四號判決意旨亦謂「民事訴訟法第四百九十六條第一項第一款所謂適用法規顯有
　　錯誤，係指確定判決就事實審法院所確定之事實適用法規顯有錯誤而言。其適用
　　法規顯有錯誤之內容，應包括確定判決顯有消極的不適用法規及積極的適用不當
　　兩種情形在內，至事實審法院認定事實錯誤，調查證據欠周或判決不備理由，雖
　　得於判決確定前據為提起上訴之理由，究與適用法規顯有錯誤有別，當事人不得
　　據以提起再審之訴」。
四、經查，依相對人提出為兩造所不爭之系爭抵押權設定契約書、其他約定事項及土
    地建築改良物他項權利移轉變更契約書載明本件抵押之設定原因為：借款以及其
    他債務之擔保抵押權設定權利範圍為游文魁、王勝利、劉國佐、游文枝之應有部
    分依序為六分之一、六分之一、六分之一、三分之一，而原設定權利價值「共同
    」擔保本金最高限額一千四百四十萬元（嗣變更為四千八百萬元），足見王勝利
    除自為債務人外，並為本件借款之物上擔保人即義務人。又徐阿樹因原名不雅，
    於八十四年一月十八日申請改名經核准登記，更名為「徐正樹」，有為兩造不爭
    為真正之戶籍謄本乙份附卷足憑（見原法院卷第三十三頁），且徐正樹於上開設
　　定抵押權登記資料中係載為「連帶債務人」，依此形式記載可知，如其本人或其
　　餘債務人游文魁、劉國佐、游文枝（均兼為系爭抵押之義務人），有其本人借款
　　或其他連帶債務屆期未清償者，徐正樹均須負清償責任。茲相對人所提出之借款
　　金額分別為一千三百三十萬元及六百六十五萬元之借據，前者借款人為徐正樹（
　　即徐阿樹），後者借款人為游文魁、連帶保證人為徐正樹，而連帶保證人亦屬連
    帶債務人之一種，是從形式上觀之，徐正樹即為上開抵押資料上所指之連帶債務
　　人，且系爭借款債務均已屆清償期，則於其餘債務人中有未為清償時，相對人自
　　得行使權利而聲請拍賣抵押物，而聲請人為物上擔保人王勝利之繼承人，原抵押
　　權之效力自及於聲請人，本院依「形式認定」何人為債務人，並無違誤。況認定
　　事實錯誤，依前揭說明，亦不生民事訴訟法第四百九十六條第一項第一款所謂「
　　適用法規顯有錯誤」之問題。又相對人聲請拍賣抵押物，屬非訟事件，只須其抵
　　押權已經依法登記，並依登記該抵押權所擔保之債權其清償期業已屆滿而未受清
　　償時，法院即應為許可拍賣之裁定，本院原確定裁定依相對人提出之他項權利證
　　明書、不動產登記簿謄本、抵押權設定契約書、借據、其他約定事項、授信約定
　　書等，維持認定原法院准許相對人拍賣抵押物聲請之裁定，核無適用法規顯有錯
　　誤之違誤。抵押權設定契約書及他項權利證明書所載之「徐阿樹」與借據上所載
　　之「徐正樹」既為同一人，有如前述，則原法院及本院就該二筆借款依形式上審
　　查，認為系爭抵押權擔保之效力所及，並無不合，本院原再審裁定亦無同法第四
　　百九十六條第一項第二款裁定理由與主文顯有矛盾及第十三款所謂當事人發見未
　　經斟酌之證物或得使用該證物之再審事由。綜上前述，本件請聲請人以本院及原
　　法院前開確定裁定有民事訴訟法第四百九十六條第一項第一款適用法規顯有錯誤
　　、第二款裁定理由與主文顯有矛盾及第十三款之再審事由為由，聲請再審，為無
　　理由，應予駁回。
五、據上論結，本件再審聲請為無理由，爰裁定如主文。
中　　　華　　　民　　　國　　九十一　　年　　　五　　　月　　 九　　　 日
　　　　　　　　　　　　　　　民事第三庭
                                  審判長法　官　張　宗　權
                                        法　官　吳　秀　美
                                        法　官　蕭　艿　菁
右正本係照原本作成。
不得抗告。
中　　　華　　　民　　　國　　九十一　　年　　　五　　　月　　十三　　　日
　　　　　　　　　　　　　　　　　　　　書記官  高  瑞  琦
